【裁判字號】    90,判,2470
【裁判日期】    901221
【裁判案由】    新型專利異議
【裁判全文】
最  高  行  政  法  院  判  決                    九十年度判字第二四七○號
    原      告  乙○○
    訴訟代理人  甲○○
    被      告  經濟部智慧財產局（承受原經濟部中央標準局業務）
    代  表  人  陳明邦
右當事人間因新型專利異議事件，原告不服行政院中華民國八十九年四月五日台八十
九訴字第○九五四三號再訴願決定，提起行政訴訟。本院判決如左：
    主  文
原告之訴駁回。
訴訟費用由原告負擔。
    事  實
緣本件關係人陳瑞瑜及羅濟育於民國八十六年七月五日以其「電動扳手之結構」包含
可逆馬達，前端軸上設傳動齒輪；定位牆，提供可逆馬達裝設，下端部設圓孔，圓孔
內置設軸承，提供傳動輪之設置、定位；傳動輪，為圓形座體，於外側端面處設置從
動齒輪，從動齒輪中央延伸一圓軸，座體內側中央設置圓孔，孔內容置軸承，座體內
側端面設阻動塊；一對制動鎚，分別置設於傳動受力承座之上、下方，本體為弧形塊
體，適當處設一圓孔容置定位銷穿越，藉之定位於傳動輪及副輪中間，其中弧形之一
端部，兩端面各設凹槽，凹槽內延伸一圓柱供掛置彈簧，制動鎚之一端製成適當配重
之配重端，另一端則提供嵌合撞擊之撞擊端，彈簧；傳動軸，於適當位置處設置雙向
之傳動受力承座，另一端部設置四方體，藉套筒之配合，達螺絲等元件、物件裝卸目
的；副輪，為圓形蓋體，中央部設圓孔內部裝設軸承，於適當直徑處設對稱距離之圓
孔兩個，供固定銷穿越，俾利固定制動鎚；定位牆上端部，設置可逆馬達，藉馬達前
端設置傳動齒輪，與裝設於定位牆下端部之傳動輪外側之從動齒輪嚙合，以傳遞動力
，傳動輪內側適當位置處，藉定位銷將制動鎚裝設定位，制動鎚與制動鎚間設置彈簧
，制動鎚受彈簧牽引，其相對位置將受改變，藉傳動輪內側之阻動塊，嵌入制動鎚凹
槽，幫助制動鎚定位，傳動輪中央部設圓孔，圓孔藉軸承提供傳動軸之裝設、定位，
傳動軸之另一端穿越副輪，出力端置於外側，提供動力輸等等情，向被告申請新型專
利，經被告編為第00000000號審查，准予專利。公告期間，原告以本案有違
專利法第九十七條、第九十八條第一項第一款及第二項規定云云，檢具申請在先並經
核准專利之第00000000號「電動扳手之改良結構」、第00000000號
「簡易螺絲裝卸電動工具離合及驅動裝置」等新型專利案（下稱引證一、引證二）專
利公告及專利說明書影本暨第00000000號「氣動工具衝擊架封閉潤滑系統」
、第00000000號「氣動工具之衝擊裝置」、第00000000號「氣動工
具之衝擊裝置」、第00000000號「螺絲裝卸電動工具」及第0000000
0追加一號「螺絲裝卸電動工具追加一」等新型專利案（下稱引證三、引證四、引證
五、引證六及引證七）專利公告等影本，對之提起異議。案經被告審查，為「本案異
議不成立。」之審定，發給八十八年五月七日（）智專（九）○五○五五字第一一
三三七八號專利異議審定書。原告不服，循序提起訴願、再訴願，均遭決定駁回，遂
提起本訴，茲摘兩造訴辯意旨如次：
原告起訴意旨略謂：一、按專利法第九十七條規定：「稱新型者，謂對物品之形狀、
構造或裝置之創作或改良。」意指，新型專利案之法定要件乃是物品必須具備首創新
穎性，乃具有增進功效之實用性，惟有符合此些要件者方能准予新型專利；又，同法
第九十八條第一項第一款規定：「申請前已見於刊物或已公開使用者。」第二項：「
新型係運用申請前既有之技術或知識，而為熟習該項技術者所能輕易完成且未能增進
功效時，雖無前項所列情事，仍不得依本法申請取得新型專利。」；事實上，系爭案
已違反了上述法條之規定，惟被告卻未詳察而做成異議不成立之處分，實有失職違法
之處。二、依被告及原處分機關所持之訴願駁回理由，原告無法甘服，原告理由如下
所述：１、被告完全同意引證一及引證二之申請日期早於本系爭案之申請日期八十六
年七月五日，所堅持者僅在於該二引證案皆未經公告公開，自無法證明本系爭案於申
請前已見於刊物或已公開使用，無法證明本系爭案係運用該二引證案之既有技術，而
為熟習該項技術者所能輕易完成且未能增進功效，然未為細酌引證一之創作人與申請
人為陳瑞瑜，而本系爭案之創作人與申請人亦為陳瑞瑜，不但姓名相同且地址亦完全
相同，明顯可知本系爭案之創作人暨申請人在提出本系爭案之申請之前，完完全全清
楚知悉引證案一之技術內容，更完完全全可以證明本系爭案係運用引證一之既有技術
，符合於專利法第九十八條第二項之不予專利之規定，同時亦已符合專利法第九十八
條第一項第一款規定：「申請前已公開使用」，概因自己本身所知悉之創作或技術即
引證一，對自己本身再次運用該引證一之習知技術而完成創作，對自己而言若非習知
技藝且亦已為公開使用之事實。２、原告並不反對專利創作應給與專利權利之保護，
以維護並鼓勵創作人之創作智慧財產權，但是如將習知之技術內容函括於新申請專利
之專利範圍中，則將導致他人無法使用該習知技術，反而阻滯產業之發展，也違反專
利法之基本精神者；基於此，原告再次指出「由異議證據二（引證一）之圖示所揭示
之結構比對於本系爭案之圖示可知，其兩者之構成要件均包括有一可逆馬達10、一定
位牆20、一傳動輪30、一制動鎚50、一傳動軸60、一副輪70，其構成要件非但位置相
同，且標示之數字符號也完全相同無異，唯一不同者僅在於本系爭案無離合片40之構
件」，易言之，若將引證一與本系爭案之內容做一份專利鑑定報告來比對，其結果一
定是「本系爭案除無離合片40之構件外，其餘各別構件對應相同；就空間結構組成及
運用技術內容實質相同，本系爭專利實質侵害引證案一」是以，本系爭案之專利範圍
完全落於引證一之專利範圍；再者，被告等以本系爭案之構件數量減少，對於加工組
裝具有助益，認定具有進步性，其考慮有欠周全，概若僅將專利前案引證一之組成構
件減少一個構件，即成一新專利，此二件專利之區別在於何處？豈可僅依對於加工、
組裝有助益，認定具有進步性，而隨意給與專利之權利？被告之作為實有欠缺專利權
主管機關之嚴謹態度。３、原告所舉證諸案，在於陳述比對本系爭案與諸引證案所揭
露之技術內容中相同之部份，藉以證明本系爭案構件已公開使用或為習知技藝，並非
指其為全要件地一一完全相同，然被告等應為逐一詳細比對審酌，依被告所訂定之專
利審查基準所明定：「對於判斷專利申請案是否能輕易完成（１）准予將二件以上，
不同文獻之全部內容或其各該文獻之部分內容、或同一文獻之各不同部分內容互相組
合；（２）准予將先前技術之各片段部分相互組合。」，基於此，本系爭案與引證諸
案，尤其是引證一之構成元件完全相同，僅比引證一諸多構件中少一個Ｍ形之離合片
40，系爭案僅將制動鎚制50作成重量較大之配重端52，整體而言，該制動鎚50與引證
一之制動鎚50或與引證二之驅動元件2之撞擊傳動軸60（引證二為被動元件3）功能作
用完全相同，並無進一步之創作性、新穎性及進步性，充其量是本系爭案強化其文字
上之運用說明而已。４、原告依專利法之精神，要求被告應具體明確本系爭專利之專
利請求範圍，將本系爭案專利範圍中與諸引證前案，尤其是引證一，相同構件部分列
為習知技術並排除於專利範圍之外，以正其專利範圍標的，乃為正當、明確、合於專
利權利之精神。５、再就「被告機關公布之專利審查基準第2-2-11頁所載，並非針對
專利法第九十八條第一項第一款及第二項規定之事項，係就同法第一項第二款有相同
之發明或新型申請在先並經核准專利者所為」一事，原告引述此章節，主要在於申明
本系爭案之新穎性之缺乏者，煩請鈞院再次參酌附件六 (2-2-10～2-2-13)，如 2-2-
10中（三）-1-(1)有相同之發明在新型新穎性判斷之領域中，有所謂「相同之發明」
，係指發明所表明解決課題之技術手段，參酌當時之既有技術知識，可判定與後申請
之新型之技術內容相同。使後申請案之新型不具新穎性。再參酌2-2-11中之2-(1) 有
相同之新型在新型新穎性判斷之領域中，所謂「相同之新型」係指兩新型之技術內容
相同而言。及2-2-12中12～19頁所陳述者，原告之意並非據以主張專利法第九十八條
第一項第二款，原告所要申明者，在於強調本系爭案所運用之新型之技術或知識，為
申請前所既有且技術內容相同者，為熟習該項技術者所輕易完成且未能增進功效，其
不具備專利要件中之新穎性，被告等誤解原告之原意。綜上所陳，系爭案之申請專利
範圍已完全揭露於所附之異議證據中，系爭案符合專利法第九十八條第一項第一款及
第二項不予專利之條款，且系爭案之創作人及申請人明知其所申請主張之專利範圍同
於自己前所申請之新型專利00000000號專利內容及專利範圍，故意規避專利法第二十
二條第三項「說明書應載明有關之先前技術」之規定，企圖欺蒙專利主管機關，影響
審查之品質，其心可議；又依專利之精神及維護專利權之明確權利，為此，懇請撤銷
原處分與原決定，以維法制等語。
被告答辯意旨略謂：查現行專利法是以每一專利案為各個獨立的審查個體，原告明知
引證一公告日八十六年十二月十一日晚於本案申請日八十六年七月五日，乃以引證一
和本案為相同申請人「陳瑞瑜」而主張引證一為本案「申請前已公開使用」，但又指
陳本案申請人「陳瑞瑜」侵害引證一「陳瑞瑜」之專利權，若以申請人為審查主體，
那同一申請人何來侵權之說。又引證一之制動鎚 (50)須配合兩Ｍ形之離合片  (40)
(42)使用、引證二驅動元件 (2)；之擺動係藉離合器 (5)之兩側板 (51) 被向外甩開
，前緣板 (54)向後退出，栓柱 (6)隨同離合器 (5)之前緣板 (54)向後退出而脫離對
驅動元件 (2)之弧面之抵掣而達成，而本案傳動輪旋轉至一定速度時，制動鎚受離心
力之作用，使制動鎚之配動端克服彈簧之彈力束縛，撞擊端落下撞擊並嵌合傳動軸上
之傳動受力承座，可見，本案和引證一、二比較，彼此整體結構、技術手段不同，本
案構造簡單、製造容易、具進步性；本案之申請專利範圍為一完整之電動扳手之結構
，其包括有可逆馬達、定位牆、傳動輪、制動鎚、傳動鎚、傳動軸及副輪等構件，應
屬合理明確；本案說明書未將未公告之引證一列為先前技術，並無規避專利法第二十
二條第三項之情事。綜上論述，原告之訴顯無理由，請求駁回原告之訴等語。
    理  由
按稱新型者，謂對物品之形狀、構造或裝置之改良，為專利法第九十七條所規定。又
公告中之新型，任何人認有違反專利法第九十七條至第九十九條規定而向專利專責機
關提起異議者，依同法第一百零二條第一項規定，除應備具異議書外，並應附具證明
文件；從而有無違反專利法規定之情事，依法應由異議人附具證據供查。本件關係人
陳瑞瑜及羅濟育於八十六年七月五日以其「電動扳手之結構」包含可逆馬達，前端軸
上設傳動齒輪；定位牆，提供可逆馬達裝設，下端部設圓孔，圓孔內置設軸承，提供
傳動輪之設置、定位；傳動輪，為圓形座體，於外側端面處設置從動齒輪，從動齒輪
中央延伸一圓軸，座體內側中央設置圓孔，孔內容置軸承，座體內側端面設阻動塊；
一對制動鎚，分別置設於傳動受力承座之上、下方，本體為弧形塊體，適當處設一圓
孔容置定位銷穿越，藉之定位於傳動輪及副輪中間，其中弧形之一端部，兩端面各設
凹槽，凹槽內延伸一圓柱供掛置彈簧，制動鎚之一端製成適當配重之配重端，另一端
則提供嵌合撞擊之撞擊端，彈簧；傳動軸，於適當位置處設置雙向之傳動受力承座，
另一端部設置四方體，藉套筒之配合，達螺絲等元件、物件裝卸目的；副輪，為圓形
蓋體，中央部設圓孔內部裝設軸承，於適當直徑處設對稱距離之圓孔兩個，供固定銷
穿越，俾利固定制動鎚；定位牆上端部，設置可逆馬達，藉馬達前端設置傳動齒輪，
與裝設於定位牆下端部之傳動輪外側之從動齒輪嚙合，以傳遞動力，傳動輪內側適當
位置處，藉定位銷將制動鎚裝設定位，制動鎚與制動鎚間設置彈簧，制動鎚受彈簧牽
引，其相對位置將受改變，藉傳動輪內側之阻動塊，嵌入制動鎚凹槽，幫助制動鎚定
位，傳動輪中央部設圓孔，圓孔藉軸承提供傳動軸之裝設、定位，傳動軸之另一端穿
越副輪，出力端置於外側，提供動力輸等等情，向被告申請新型專利，經被告編為第
00000000號審查，准予專利。公告期間，原告以本案有違專利法第九十七條
、第九十八條第一項第一款及第二項規定云云，檢具申請在先並經核准專利之第00
000000號「電動扳手之改良結構」、第00000000號「簡易螺絲裝卸電
動工具離合及驅動裝置」等新型專利案（下稱引證一、引證二）專利公告及專利說明
書影本暨第00000000號「氣動工具衝擊架封閉潤滑系統」、第000000
00號「氣動工具之衝擊裝置」、第00000000號「氣動工具之衝擊裝置」、
第00000000號「螺絲裝卸電動工具」及第00000000追加一號「螺絲
裝卸電動工具追加一」等新型專利案（下稱引證三、引證四、引證五、引證六及引證
七）專利公告等影本，對之提起異議。案經被告審查，以引證一包括可逆馬達、定位
牆、傳動輪、外形呈Ｍ形採相對兩片式使用之離合片，兩側邊各凸起一鉤形部，提供
彈簧裝設並藉彈簧力將兩離合片向中央拉緊、定位；制動鎚為弧形塊體，設一圓孔容
置定位銷穿越；弧形部之一側面，兩端切凹槽，提供離合片嵌合；傳動軸；副輪，傳
動輪因馬達之傳動而轉動，待轉動至一定速度時，傳動輪內側之離合片，受離心力向
外彈開，離合片自制動鎚之凹槽內移開時，制動鎚脫離離合片之束縛落下，撞擊並嵌
合進入傳動軸傳動受力承座，使傳動軸隨傳動同步旋轉，從事固定元件之裝卸，與本
案可逆馬達、定位牆、傳動輪、一對制動鎚於弧形之一端部，兩端面各設凹槽，凹槽
內延伸一圓柱供掛置彈簧，制動鎚之一端製成適當配重之配重端，另一端則提供嵌合
撞擊之撞擊端；一彈簧；傳動軸，傳動輪旋轉至一定速度時，制動鎚受離心力作動，
使制動鎚之配重端克服彈簧之彈力束縛，制動鎚之撞擊端落下撞擊並嵌合傳動軸之傳
動受力承座，使傳動軸連同傳動輪同步轉動，由出力端配合套筒，從事固定元件之裝
卸之整體結構、技術手段不同。引證二包含基座、驅動元件、被動元件、離合器、樞
軸及栓柱等構件，栓柱之第一端設環溝，離合器之前緣板設二溝槽，離合器受馬達帶
動快速旋轉，側板被離心力甩開，使離合器前緣板向後移，帶動兩支栓柱後移釋放驅
動元件，藉驅動元件二端邊打擊被動元件齒狀部，驅動被動元件旋動。引證三包含一
衝擊架、二衝擊塊、一連接塊等構件，一衝擊桿插入衝擊架，底端插設工具頭，上方
凸出二翼片分別受二衝擊塊衝擊帶動整體旋轉。引證四包括衝擊架、衝擊塊及轉軸等
構件，在衝擊架帶動衝擊塊旋轉同時造成衝擊塊偏擺，使偏擺之卡合部撥動相卡合轉
軸上之突塊，帶動轉軸旋轉。引證五當衝擊塊受衝擊架驅動旋轉時，藉銷軸與偏擺部
一端之靠抵，促使衝擊塊旋轉，令定位在穿孔內之衝擊桿轉動，當衝擊桿受阻停止轉
動時，藉衝擊塊突出部形成離心力，使衝擊塊向一側偏擺再甩回，再度定位在衝擊塊
限制部，使衝擊架旋轉。引證六及七藉馬達高速旋轉，使離合器側板向外甩開，離合
器向外退，栓柱亦向外退而離開凹孔，驅動元件得擺動，一側端嵌入被動元件之齒狀
部，驅動被動元件旋轉。引證二至七與本案係由可逆馬達、定位牆、傳動輪、一對制
動鎚、彈簧、傳動軸、副輪等構件所組成，傳動輪旋轉至一定速度時，制動鎚受離心
力作用，使制動鎚之配動端克服彈簧之彈力束縛，制動鎚之撞擊端落下撞擊並嵌合傳
動軸之傳動受力承座，使傳動軸得連同傳動輪同步轉動，由出力端配合套筒，從事固
定元件裝卸之整體結構、空間形態及技術手段亦不同。本案構造簡單、製造容易，具
有進步性。本案無違專利法第九十七條、第九十八條第一項第一款及第二項規定，乃
為本案異議不成立之審定。原告以本案與引證一均包含可逆馬達、定位牆、傳動輪、
制動鎚、傳動軸及副輪等構件，其差別僅在引證一係利用離合式取代本案之彈簧，做
為制動鎚離合之自動控制元件，本案申請日既晚於引證一申請日，本案之申請專利範
圍與引證一重覆部分應列為習知技藝，原處分未審及此，有失職之處；引證二之基座
側壁設缺槽供置入驅動元件，缺槽將基座分隔為兩半部之結構與本案由傳動輪與副輪
所組成之構造形態相同，引證二制動鎚圓弧狀之驅動二件，利用樞軸樞接於基座擺動
及被動元件設二個供驅動元件撞擊之缺口之結構，與本案制動樞接於傳動輪與副輪之
間，及傳動軸結構相同；引證六與引證七亦揭示與引證二相同之結構，引證二、六、
七與本案之差異僅在離合器，本案申請專利範圍僅能就離合器結構界定，不應將傳動
輪與副輪結構（即基座）、制動鎚（即驅動元件）與傳動軸（即被動元件）列在申請
專利範圍，原處分以本案與引證二結構不同，本案具有進步性，難令苟同；引證三至
引證五亦揭示與本案由傳動輪與副輪所組成之基座、制動鎚與傳動軸之結構，本案不
具新穎性及進步性，訴經經濟部訴願決定，以引證一及引證二之申請日雖早於本案，
然本案於八十六年七月五日申請時，該二引證案皆未經公告公開，自無法證明本案於
申請前已見於刊物或已公開使用，無法證明本案係運用該二引證案之既有技術，而為
熟習該項技術者所能輕易完成且未能增進功效。又本案以可逆馬達、定位牆、傳動輪
、制動鎚等構件，配合具適當配重端嵌合傳動軸受力承座之結構形態，與引證諸案不
同，其構件數量、空間配置亦異，且本案構件數量減少，對於加工、組裝具有助益，
自具有進步性。引證諸案不足以證明本案不具創作性、新穎性及進步性。又本案係申
請電動扳手之完整結構，其整體構造與引證諸案不同，已如前述，本案申請專利範圍
包括可逆馬達、定位牆、傳動輪、制動鎚、傳動軸及副輪等構件，應屬合理明確，所
稱本案應將該等部分構件排除於申請專利範圍外，列於習知技術云云，並不足採，遂
駁回其訴願，提起再訴願，亦遞予決定駁回，經核均無不合。原告雖訴稱：引證一和
本案之申請人同為陳瑞瑜，故可證明本案係利用引證一之既有技術，符合專利法第九
十八條第一項第一款「申請前已公開使用」及第二項「未能增進功效」應不予專利之
規定；本案僅將引證一之離合片 (40) 組成構件減少、實質侵害引證一之專利權；本
案之制動錘 (50)一端製成適當配重之配重端和引證一之制動鎚 (50)、引證二驅動元
件(2)之撞擊傳動軸 (60)之功能完全相同，不具進步性；本案應將引證一相同構件部
分列為習知技術，並排除於專利範圍之外；本案申請專利說明書未提及自己先前申請
之第00000000（引證一）有違專利法第二十二條第三項「說明書應載明有關
之先前技術」之規定云云。惟查現行專利法是以每一專利案為各個獨立的審查個體，
原告明知引證一公告日八十六年十二月十一日晚於本案申請日八十六年七月五日，乃
以引證一和本案為相同申請人「陳瑞瑜」而主張引證一為本案「申請前已公開使用」
，但又指陳本案申請人「陳瑞瑜」侵害引證一「陳瑞瑜」之專利權，若以申請人為審
查主體，那同一申請人何來侵權之說。又引證一之制動鎚 (50) 須配合兩Ｍ形之離合
片 (40) (42)使用、引證二驅動元件 (2)；之擺動係藉離合器 (5)之兩側板 (51) 被
向外甩開，前緣板 (54)向後退出，栓柱 (6)隨同離合器 (5)之前緣板 (54)向後退出
而脫離對驅動元件 (2)之弧面之抵掣而達成，而本案傳動輪旋轉至一定速度時，制動
鎚受離心力之作用，使制動鎚之配動端克服彈簧之彈力束縛，撞擊端落下撞擊並嵌合
傳動軸上之傳動受力承座，可見，本案和引證一、二比較，彼此整體結構、技術手段
不同，本案構造簡單、製造容易、具進步性；本案之申請專利範圍為一完整之電動扳
手之結構，其包括有可逆馬達、定位牆、傳動輪、制動鎚、傳動鎚、傳動軸及副輪等
構件，應屬合理明確；本案說明書未將未公告之引證一列為先前技術，並無規避專利
法第二十二條第三項之情事。所訴核不足採。又查本件於訴願、再訴願審理時，由經
濟部先後二次送請國立交通大學審查結果，亦持與原處分相同之見解，有該校10.1.
交大研字第三九四八號函、1.交大研字第○三七四號函暨所附審查意見書附
於訴願卷可稽。從而，被告所為本案異議不成立之審定，於法並無違誤，一再訴願決
定遞予維持，亦無不合。原告起訴意旨，難謂有理由，應予駁回。
據上論結，本件原告之訴為無理由，爰依行政訴訟法施行法第二條、行政訴訟法第九
十八條第三項前段，判決如主文。
中    華    民    國      九十      年      十二      月    二十一      日
                    最 高 行 政 法 院  第 三 庭
                                審 判 長 法  官      曾  隆  興
                                         法  官      吳  明  鴻
                                         法  官      徐  樹  海
                                         法  官      鄭  淑  貞
                                         法  官      林  家  惠
右  正  本  證  明  與  原  本  無  異
                                         法院書記官  王  福  瀛
中    華    民    國      九十      年      十二      月    二十四      日


司法院資訊處製作；財團法人民間司法改革基金會備份。
